【裁判字號】    98,易,1513
【裁判日期】    980629
【裁判案由】    重利
【裁判全文】
臺灣臺中地方法院刑事判決              98年度易字第1513號
公  訴  人  台灣台中地方法院檢察署檢察官
被      告  丙○○
選任辯護人  熊治璿律師
上列被告因重利案件，經檢察官聲請以簡易判決處刑（98年度偵
字第6972號），本院認不得以簡易判決處刑，改依通常程序審理
，判決如下：
    主    文
丙○○無罪。
    理    由
一、公訴意旨略以：被告丙○○係大展當舖負責人，其利用甲○
    ○急需用錢之機會，於民國97年4月25日、同年6月25日，同
    意甲○○以其所有車牌號碼1275-NH號自小客車質押借款，
    分別貸予新台幣（下同）6萬元、5萬元，約定每月利息為24
    00元、2000元，並要求甲○○簽發面額12萬元、10萬元之本
    票各一紙，且交付行車執照擔保還款，而陸續取得甲○○給
    付之4萬4000元（即十個月利息）顯不相當之利息，因認被
    告涉有刑法第344條之重利罪嫌等語。
二、按刑事訴訟法為保障被告之反對詰問權，排除具有危險性之
    傳聞證據，以求實體真實之發現，乃於92年2月6日修正公布
    、同年9月1日施行之刑事訴訟法第159條第1項明定「被告以
    外之人於審判外之言詞或書面陳述，除法律有規定者外，不
    得作為證據」；故被告以外之人於檢察事務官、司法警察官
    或司法警察調查中所為之陳述，未經被告於審判期日踐行詰
    問之程序，性質上屬於傳聞證據，依同法第159條之2規定，
    該陳述除具有較可信之特別情況及為證明犯罪事實存否所必
    要者外，不具證據能力，至其所謂具有較可信之特別情況，
    係指該被告以外之人於檢察事務官、司法警察官或司法警察
    調查中所為之陳述，與審判中不符，而其先前之陳述，從客
    觀之環境或條件等情況加以觀察，有足以取代審判中經反對
    詰問之可信性保證者而言。本件證人即被害人甲○○在本院
    審理時業經傳喚到庭具結進行交互詰問，該證人就其第一、
    二次以所有1275-NH號自小客車向被告經營之大展當舖質當
    借款，被告所收取之利息及倉棧費數額，於警詢中之陳述與
    本院審理時具結證述所供不符部分，該證人在本院已具結證
    稱伊係接到警方通知前往製作筆錄，非伊報案，利息部分因
    無任何書面資料，警員告知大概就好，伊稱第一次大約7、8
    000元，第二次大約6、7000元，後來至大展當舖閱覽還款資
    料才知實際數額，實際數額以審理中所述為準等語；證人即
    查獲警員丁○○在本院審理時亦具結證稱本件查獲線索係伊
    曾在辦公室聽聞民眾說當舖都變相收取利息及倉棧費，後來
    伊與同事乙○○外出查訪，至被告經營之大展當舖，發現12
    75-NH號自小客車質押資料，被告不願提供資料，伊等自行
    查詢該自小客車資料，通知被害人甲○○至分局製作筆錄，
    何時通知伊已忘記，沒有發書面通知，係打電話通知，被害
    人甲○○至分局製作筆錄時，並未提供任何資料等語；證人
    即查獲警員乙○○在本院審理時具結證稱本件查獲過程與丁
    ○○所述相同，查訪當舖並未製作正式紀錄，詢問被害人甲
    ○○亦無錄音，卷附被害人甲○○向大展當舖以汽車貸款繳
    息一覽表係伊依據被害人甲○○所述製作等語，而比對證人
    甲○○於警詢中陳述被告收取之利息及倉棧費數額與卷附被
    害人甲○○向大展當舖以汽車貸款繳息一覽表所載亦不盡相
    符，自難認證人甲○○於警詢時之陳述與審判中不符部分，
    具有較可信之特別情況，不得作為證據使用，先予敘明。
三、次按犯罪事實應依證據認定之，無證據不得認定犯罪事實；
    又不能證明被告犯罪者，應諭知無罪之判決，刑事訴訟法第
    154條第2項、第301條第1項分別定有明文。而所謂認定犯罪
    事實之證據，係指足以認定被告確有犯罪行為之積極證據而
    言，該項證據須適合於被告犯罪事實之認定，始得採為斷罪
    之資料。又事實之認定，應憑證據，如未能發現相當證據，
    或證據不足以證明，自不能以推測或擬制之方法，以為裁判
    之基礎。再認定犯罪事實所憑之證據，雖不以直接證據為限
    ，間接證據亦包括在內，然不論直接證據或間接證據，其為
    訴訟上之證明，均須於通常一般人不致有所懷疑，而得確信
    其為真實之程度者，始得據為有罪之認定，倘其證明未達此
    一程度，而有合理之懷疑存在時，即難遽採為不利被告之認
    定（參照最高法院29年台上字第3105號、40年台上字第86號
    、76年台上字第4986號判例）。另刑事訴訟法第161條已於
    91年2月8日修正公布，其第1項規定：檢察官就被告犯罪事
    實，應負舉證責任，並指出證明之方法。因此，檢察官對於
    起訴之犯罪事實，應負提出證據及說服之實質舉證責任，倘
    其所提出之證據，不足為被告有罪之積極證明，或其指出證
    明之方法，無從說服法院以形成被告有罪之心證，基於無罪
    推定之原則，自應為被告無罪判決之諭知。
四、本件公訴人認被告丙○○涉有重利罪嫌，無非以證人即被害
    人甲○○之證述及卷附同意書、切結書、大展當舖之當票存
    根聯、收當物品資料查詢表、大展當舖之營利事業登記證、
    許可證、刑事聲請撤回狀、和解契約書為其主要論據。訊諸
    被告則堅詞否認重利犯行，辯稱伊係大展當舖實際經營者，
    曾於97年4月25日、5月25日借款6萬元、5萬元予甲○○，甲
    ○○以1275-NH號自小客車質押，第一次借款約定每月利息2
    400元，外加倉棧費3000元，先預扣，伊實際交付5萬4600元
    ，第二次借款約定每月利息2000元，未收倉棧費，第一、二
    次合計借款總額11萬元，每月收取4400元，共收取九個月，
    伊係依當舖法規定收取，沒有重利，第一次借款時伊本有收
    當留車，後因甲○○需用車，伊才將車借予甲○○，甲○○
    原說需用幾個小時，但沒來還車，伊通知甲○○，甲○○說
    其在南部還需用車等語。經查
（一）址設台中市○○區○○路4段943號1樓之大展當舖，係經
      申請台中市政府許可設立，專以經營質當為業之商號，有
      台中市政府府經商字第83031828-5號營利事業登記證、中
      市府警刑當字第00097-01號當舖業許可證、府經商字第09
      20617669號准予變更登記函影本在卷可稽，依當舖業法第
      11條第2項、第20條之規定，最高不得收取超過百分之四
      十八計算之年利率，並得計收倉棧費，倉棧費之最高額不
      得超過收當金額百分之五。
（二）證人即被害人甲○○在本院審理時具結證稱伊分別於97年
      4月25日、5月25日向被告經營之大展當舖借款6萬元、5萬
      元，第一次借款被告收取利息2400元，倉棧費3000元，先
      預扣，被告實際交付伊5萬4000元，第二次再借款5萬元，
      連同第一次借款6萬元未還，合計11萬元，每月利息4400
      元，亦先預扣，被告實際交付伊4萬5600元，伊共支付九
      個月利息，第二次借款未收取倉棧費，第一次借款原有留
      車質當，但當天即簽立借用書借回使用，第二次借款時有
      留車質當等語。另依被告所提經證人甲○○簽名按捺指印
      之當票存根聯影本顯示，證人甲○○以其所有1275-NH號
      自小客車質當，合計向被告經營之大展當舖借款11萬元，
      每月利息為4400元。則不論根據證人甲○○所述或當票存
      根聯之記載，本件證人甲○○以其所有1275-NH號自小客
      車質當，先後向被告經營之大展當舖借款，被告向證人甲
      ○○收取之利息及倉棧費，均未逾越當舖業法相關規定之
      上限。至被告違反當舖業法第19條規定預扣利息及費用，
      係屬應依同法第32條規定處以行政罰鍰之問題，與是否成
      立重利罪無涉。
（三）證人甲○○第一次借款時雖曾將質當之1275-NH號自小客
      車借回使用，惟證人甲○○供稱係當日上午借款，下午需
      用車，才簽立借用書向被告借車使用等語，即被告係向證
      人甲○○收取倉棧費之後，證人甲○○始將質當車輛借回
      使用，顯難認定被告於第一次借款之初，向證人甲○○所
      收取之倉棧費具有利息之性質。參諸證人甲○○第二次向
      被告借款時確有留車質當，於長達九個月之留置期間，迄
      未另向證人甲○○收取任何倉棧費等情，益徵本件被告借
      款予證人甲○○，其主觀上並無取得與原本顯不相當之重
      利犯意。
（四）綜上所述，證人甲○○以其所有1275-NH號自小客車質當
      ，先後向被告經營之大展當舖借款，被告向證人甲○○收
      取之利息及倉棧費，既合於當舖業法之相關規定，主觀上
      復無收取與原本顯不相當之重利犯意，自難令負重利罪責
      。本件公訴人所舉之證據，尚不足為被告確有重利犯行之
      積極證明，無從說服本院以形成被告有罪之心證。此外復
      查無其他積極證據足證被告有何重利犯行，揆諸首揭說明
      ，應為被告無罪之諭知。
據上論斷，應依刑事訴訟法第452條、第301條第1項，判決如主
文。
中    華    民    國    98    年     6    月    29    日
                  刑事第二庭    法  官  鍾堯航
以上正本證明與原本無異。
如不服本判決應於收受判決後10日內向本院提出上訴書狀，並應
敘述具體理由；其未敘述上訴理由者，應於上訴期間屆滿後20日
內向本院補提理由書（均須按他造當事人之人數附繕本）「切勿
逕送上級法院」。
                                書記官  吳淑願
中    華    民    國    98    年     6    月    29    日


司法院資訊處製作；財團法人民間司法改革基金會備份。
